【裁判字號】    97,消債抗,48
【裁判日期】    981230
【裁判案由】    更生事件
【裁判全文】
臺灣臺北地方法院民事裁定            97年度消債抗字第48號
抗  告  人  甲○○
代  理  人  郭承昌律師
上列抗告人因消費者債務清理條例事件聲請更生，對於民國九十
七年七月十五日本院九十七年度消債更字第二六六號裁定提起抗
告，本院裁定如下：
    主    文
抗告駁回。
抗告程序費用新臺幣壹仟元由抗告人負擔。
    理    由
一、抗告意旨略以：(一)其於民國九十五年六月間依中華民國銀行
    公會會員辦理消費金融案件無擔保債務協商機制與債權銀行
    進行協商，達成每月還款新臺幣（下同）四萬二千八百八十
    六元之協議，惟當時其月平均薪資收入為三萬七千元，配偶
    陳昱全月平均薪資收入為五萬五千元，合計僅九萬二千元，
    惟每月開銷高達十二萬二千四百五十元（如以七五折或五折
    計算，亦高達九萬一千八百三十七點五元或六萬一千二百二
    十五元），顯見抗告人夫妻每月收入無法負擔協商還款金額
    ；(二)關於每月收入之計算部分，陳昱全九十五年度所得中有
    一筆一百零八萬四千八百五十二元資遣費收入，該筆金額需
    支付失業後開銷，且非常態收入，自不得算入償債基礎；關
    於每月生活支出扶養費支出部份，抗告人之母張玉琴九十五
    、九十六年每月平均收入固有一萬三千五百八十元、一萬四
    千六百二十五元，惟其每月必須負擔房貸一萬六千元，故其
    自須由抗告人扶養；抗告人之兄劉光中固於九十五、九十六
    年有薪資收入，惟其當時收入僅足支付學雜費，且其目前及
    於九十五年前均無工作收入，故其亦須由其扶養；至張玉琴
    名下車輛乃係其於九十五年間以母親名義購買，該車輛之車
    貸及台新商業銀行貸款共計二萬三千元部分，均應由抗告人
    負擔。原審未命抗告人補正說明，逕謂抗告人所主張前開支
    出難以採信，於法有違。(三)原審既認抗告人主張其女張云安
    之學費、交通繕食費等開銷有過度之嫌，抗告人於此主張不
    算入每月生活費用支出中。(四)綜上，抗告人夫妻每月收入扣
    除每月生活支出及扶養費用後，既無法負擔協商還款金額，
    故原裁定認抗告人依原協商條件履行並非顯有重大困難，且
    無不可歸責事由，而駁回抗告人之聲請，自有不當，求予廢
    棄原裁定等語。
二、按債務人對於金融機構因消費借貸、自用住宅借款、信用卡
    或現金卡契約而負債務，在聲請更生或清算前，應提出債權
    人清冊，以書面向最大債權金融機構請求協商債務清償方案
    並表明共同協商之意旨；債務人與金融機構協商成立者，不
    得聲請更生或清算，但因不可歸責於己之事由，致履行顯有
    重大困難者，不在此限；本條例施行前，債務人依金融主管
    機關協調成立之中華民國銀行公會會員辦理消費金融案件無
    擔保債務協商機制與金融機構成立之協商，準用前項之規定
    ，同條例第一百五十一條第一、五、六項定有明文。
三、本件抗告人於九十五年六月間與中國信託商業銀行股份有限
    公司（以下簡稱中國信託商銀）等無擔保債權銀行成立協商
    ，依協商方案每月應清償四萬二千八百八十六元，嗣於九十
    五年七月間毀諾，此亦經抗告人自承無訛，核與財團法人金
    融聯合徵信中心當事人綜合信用報告（見原審卷第一五六至
    一五八頁）所載一致，是依上開規定，抗告人須有不可歸責
    於己之事由，致履行原成立之協商顯有重大困難，始得聲請
    更生。經查：
（一）抗告人近年來均在鄉林建設事業股份有限公司任職，協商
      成立前後三年期間身體狀況亦無足以影響其工作之任何變
      化，則抗告人九十五年六月間與中國信託商銀等金融機構
      成立協商、約定自同年月起每月清償四萬二千八百八十六
      元，應已盱衡自己之經濟能力、履行協商結果之意願、可
      能性、依協商結果可得之期限與低利利益、毀諾時將產生
      之不利益等主、客觀因素，本諸自由意識及平等地位自主
      決定，易言之，如自九十五年六月起每月清償四萬二千八
      百八十六元非其能力所及，抗告人本不應與金融機構成立
      協商，豈有先貿然與金融機構成立協商，於個人主、客觀
      情狀均無任何變化之情況下率爾主張履行顯有重大困難且
      不可歸責於己之理？故除抗告人得舉證證明九十五年六月
      起至同年七月間毀諾時止即協商成立時起迄毀諾時止有其
      他不可歸責於己之事由導致其繼續履行原成立之協商顯有
      重大困難，本件聲請人無法履行與金融機構原成立之協商
      ，要係因可歸責於己之事由所致。
（二）抗告人主張因其每月收入僅三萬七千元，配偶陳昱全月平
      均薪資收入為五萬五千元，扣除協商還款金額四萬二千八
      百八十六元，已不足負擔每月開銷十二萬二千四百五十元
      ，履行原成立之協商顯有重大困難云云，惟：
    １按左列親屬，互負扶養之義務：(一)直系血親相互間；(二)夫
      妻之一方與他方之父母同居者，其相互間；(三)兄弟姊妹相
      互間；負扶養義務者有數人時，應依左列順序定其履行義
      務之人：(一)直系血親卑親屬；(二)直系血親尊親屬；(三)家長
      ；(四)兄弟姊妹；(七)夫妻之父母；同係直系尊親屬或直系卑
      親屬者，以親等近者為先；受扶養權利者有數人，而負扶
      養義務者之經濟能力，不足扶養其全體時，依左列順序定
      其受扶養之人：(一)直系血親尊親屬；(二)直系血親卑親屬；
      (三)家屬；(四)兄弟姊妹；同係直系尊親屬或直系卑親屬者，
      以親等近者為先；受扶養權利者，以不能維持生活而無謀
      生能力者為限；前項無謀生能力之限制，於直系血親尊親
      屬，不適用之；因負擔扶養義務而不能維持自己生活者，
      免除其義務，但受扶養權利者為直系血親尊親屬或配偶時
      ，減輕其義務，民法第一千一百一十四條第一至三款、第
      一千一百一十五條第一項第一至四款、第七款、第二項、
      第一千一百一十六條第一項第一至四款、第二項、第一千
      一百一十七條、第一千一百一十八條定有明文。
    本件抗告人已婚，與配偶、子女同住，而抗告人配偶陳昱
      全現年三十九歲（協商成立時僅三十五、六歲），有（原
      審卷第八、九頁）戶籍謄本在卷可參，正值壯年，無任何
      不能工作維持生活而無謀生能力情事，實則陳昱全九十五
      年間全年薪資收入達一百七十餘萬元，有（原審卷第三十
      頁）財政部臺北市國稅局九十五年度綜合所得稅各類所得
      資料清單可考，自應與抗告人共同負擔未成年子女扶養費
      及家庭生活費用，是抗告人於原審所提之房屋租金、子女
      教育及全民健康保險費、家庭（水電瓦斯等）生活費用、
      膳食費均應由抗告人與配偶共同負擔。
    抗告人之母張玉琴現年六十三歲（抗告人協商成立時為六
      十歲），此經本院職權查證屬實，有（原審卷第十頁）戶
      籍謄本、（本院卷第一六六頁）司法院戶役政連結作業系
      統查詢單可稽，九十五、九十六年間任職高博士國際有限
      公司而有薪資收入十六萬二千九百六十元、十七萬五千五
      百元，名下並有坐落臺北縣三重市○○段第八三二、八三
      一、八三一之一地號土地，及其上門牌號碼臺北縣三重市
      ○○○路四十巷十四號二樓之房屋，甚且投資華兒美鞋業
      有限公司二萬元，此觀（原審卷第五三至五五頁）財政部
      臺北市國稅局九十五、九十六年度綜合所得稅各類所得資
      料清單、財產歸屬資料清單所載即明，無任何不能維持生
      活情事而無謀生能力情事，況抗告人八十八年遷出張玉琴
      住處後，迄今從未再與張玉琴同住，抗告人自身又已負擔
      高達四百餘萬元之債務，應認抗告人及其配偶並無扶養張
      玉琴之事實及必要。
    抗告人胞兄劉光中現年四十一歲（協商成立時僅三十八歲
      ），有（本院卷第一六七頁）司法院戶役政連結作業系統
      查詢單在卷可按，正值壯年，無任何不能工作維持生活而
      無謀生能力情事，實則劉光中之學歷為研究所畢業，九十
      五、九十六年間支領中央研究院歐美研究所薪資十一萬九
      千四百三十九元、二十九萬餘元，有（原審卷第五六、五
      七頁）財政部臺北市國稅局九十五、九十六年度綜合所得
      稅各類所得資料清單可佐，難認其不能維持生活且無謀生
      能力。
    抗告人配偶父母陳能義、張多美部分，陳能義未經抗告人
      等陳報為受扶養人，顯無扶養之事實及必要，至張多美現
      年六十六歲（協商成立時六十三歲），有（原審卷第八、
      九頁）戶籍謄本在卷足稽，九十五年間曾購買彩券消遣，
      而二度得彩金合計二萬八千餘元，此亦有（原審卷第五十
      頁）財政部臺北市國稅局九十五、九十六年度綜合所得稅
      各類所得資料清單可憑，其是否不能工作維持生活而無謀
      生能力，已有可疑，參諸張多美原住臺北市○○路一九八
      巷三九弄十三號十九樓，八十四年七月間遷居臺北市○○
      路二五號二樓，八十七年七月間遷居臺北縣新店市○○路
      ○段一四七之一號，九十一年二月間遷居臺北市○○路○
      段五號五樓，同年三月間再遷居臺北縣新店市○○路六九
      巷二號四樓，九十二年十一月間遷居臺北縣新店市○○路
      一四七巷二八號三樓，九十六年六月間遷入臺北市○○路
      ○段二一一號現址，此經本院職權查證明確，有（本院卷
      第一六０至一六六頁）司法院戶役政連結作業系統查詢單
      足徵，而抗告人迄至九十七年三月二十六日方遷入臺北市
      ○○路○段二一一號與張多美同住，前則未曾與張多美設
      籍居住在同一處所，此觀（原審卷第九頁）戶籍謄本、（
      本院卷第一五九頁）司法院戶役政連結作業系統查詢單自
      明，抗告人自身又已負擔高達四百餘萬元之債務，前業提
      及，則本件協商成立時起至毀諾時止，抗告人亦無扶養張
      多美之事實及義務。
    ２又抗告人於原審（第二一頁）所提出之「各項支出」明細
      表中列載其除房租一萬七千元外，每月車資三千元、家庭
      所有開銷六萬一千五百元、保險費二萬一千元、勞保健保
      費用一萬八千四百五十六元，其中房租部分依抗告人所提
      （原審卷第一一一至一一三頁）房屋租賃契約書所載，每
      月應為一萬四千元，每月車資三千元、家庭所有開銷六萬
      一千五百元部分均與事理常情有違而難採憑，蓋抗告人如
      已入不敷出、生活拮据困難，自當節衣縮食，焉有三口之
      家且其一為年僅十歲（協商成立時為七歲）義務教育學齡
      兒童，每月伙食、教育費、瓦斯水電等開銷竟高達六萬餘
      元之理？抗告人斯時租屋住所在臺北市○○路○段三二五
      號，交通便利，應可搭乘大眾運輸工具往來通勤，無庸每
      日支出交通費用一百元，另保險費二萬一千元，亦非必要
      費用，則抗告人所陳各項支出要為浮誇不實，難以採憑。
    ３參諸抗告人配偶九十五年間全年薪資收入達一百七十九萬
      九千八百五十二元，業如前述，加計抗告人九十五年度全
      年所得四十五萬六千零二十元（參見原審卷第十六頁），
      合計為二百二十五萬五千八百七十二元，平均每月可支配
      所得達十八萬七千九百八十九元，遠高於抗告人每月應負
      擔之扶養費、家庭生活費用及履行協商內容總額，且抗告
      人除繳付勞工保險費、全民健康保險費外，猶有餘裕投保
      商業保險，而每年額外繳付二萬一千元之保險費，此經抗
      告人自承在卷（參見原審卷第二一頁「各項支出」明細表
      ），足見抗告人於履行協商內容並共同負擔家庭生活費用
      後，收支仍甚為充足寬裕、未見支絀匱乏。
（三）至抗告人所稱配偶業遭資遣、無工作收入云云，經查，抗
      告人配偶陳昱全九十五年間分別在耀德建設股份有限公司
      、育英營造股份有限公司、世豪企業社任職、支領薪資，
      九十六年間分別在家甫營造股份有限公司、繼正營造股份
      有限公司、大陸工程股份有限公司任職、支領薪資，（原
      審卷第二九、三十頁）財政部臺北市國稅局九十五、九十
      六年度綜合所得稅各類所得資料清單記載詳明，抗告人稱
      陳昱全九十七年八月三十一日遭資遣，所提（本院卷第十
      四頁）預告通知為全協興營造有限公司所出具，抗告人九
      十八年間所提配偶陳昱全遭資遣相關文件（參見本院卷第
      九十、一二一頁臺北市政府府勞三字第０九八三一０七六
      六００號函），復係記載陳昱全係自華南工程有限公司非
      自願離職，足見陳昱全縱自九十五年間起曾遭不同雇主資
      遣，但其均旋覓得其他工作，並非長久無工作收入，尚難
      執此遽認抗告人之毀諾係因不可歸責於己之事由導致履行
      有重大困難。
四、從而，本件抗告人已與金融機構協商成立且並非因不可歸責
    於己之事由致履行有重大困難，則抗告人聲請更生，與消費
    者債務清理條例第一百五十一條之規定即屬有間，原法院駁
    回其更生之聲請，自無不合，抗告人請求廢棄原裁定，難認
    有據，爰予駁回。
五、據上論結，本件抗告為無理由。依消費者債務清理條例第十
    五條，民事訴訟法第四百九十五條之一第一項、第四百四十
    九條第一項、第九十五條、第七十八條，裁定如主文。
中    華    民    國    98    年    12    月    30    日
                  民事第一庭審判長法  官  許紋華
                                  法  官  賴秀蘭
                                  法  官  洪文慧
上列正本核與原本無異。
本裁定不得抗告。
中    華    民    國    98    年    12    月    30    日
                                  書記官  林芝儀

司法院資訊處製作；財團法人民間司法改革基金會備份。
